臺灣高等法院臺南分院刑事判決　　　　　　　 九十一年度上訴字第一六一號　 Ａ
　　　上　訴　人　臺灣嘉義地方法院檢察署檢察官
　　　上　訴　人
　　　即　被　告　己　○　○
　　　選任辯護人　林　瑞　成
　　　被　　　告　庚　○　○
　　　選任辯護人　廖　道　成
右上訴人因被告違反醫師法案件，不服臺灣嘉義地方法院八十九年度訴字第四五八號
中華民國九十年十二月二十日第一審判決（起訴案號：臺灣嘉義地方法院檢察署八十
九年度偵字第三五五五號、第三六八０號），提起上訴，本院判決如左：
      主      文
原判決關於己○○違反醫師法部份撤銷。
己○○未取得合法醫師資格，擅自執行醫療業務，處有期徒刑壹年。
其他上訴駁回。
      事      實
一、己○○曾因違反醫師法案件，經原審法院於民國八十八年五月十四日以八十八年
    度易字第三八三號判決處有期徒刑一年五月，緩刑三年，於八十八年六月三日確
    定，尚在緩刑期間，竟不知悔改，明知其未取得合法醫師資格，不得擅自執行醫
    療業務，竟自八十九年三月間起在嘉義縣大林鎮內林里（公訴意旨誤載為內「鄰
    」里）二０九號開設華生診所，僱用具有醫師資格不知情之庚○○（另諭知無罪
    判決，見理由欄）擔任醫師，而於星期六下午及星期日庚○○未上班時間，擅自
    為甲○○看診、給藥，而執行醫療業務。嗣於八十九年六月三日星期六下午三時
    五十五分許，患者簡秀珍前來診所掛號，己○○尚未開始看診之際，即為警在上
    址查獲。
二、案經嘉義縣警察局移送臺灣嘉義地方法院檢察署檢察官偵查起訴。
      理      由
甲、關於公訴人上訴範圍方面：
    本審到庭檢察官指一審檢察官上訴範圍涵蓋被告庚○○共同違反醫師法部份，惟
    細繹一審檢察官上訴書全文並未敘及違反醫師法部份，核先敘明。
乙、上訴人即被告己○○部分：
一、有罪部分：
（一）訊據上訴人即被告己○○固坦認於右揭時地經營華生診所，因自身未取得合法
      醫師資格，乃僱用被告庚○○擔任醫師，然矢口否認有何違反醫師法犯行，辯
      稱：伊未執行醫療業務，患者簡秀珍於警方搜索當日係等候被告庚○○前來看
      診，因承辦員警對伊脅迫、施壓，始於警訊中為不實之自白云云。惟查：
  １、右揭犯罪事實，業據被告己○○於警訊及檢察官偵查中坦承是趁星期六下午、
      星期日被告庚○○不在時，由患者自費看診賺取外快，每次收費一、二百元等
      語不諱（警卷第二頁、第三五五五號偵查卷第八頁反面、第九頁）；本案查獲
      過程，亦據證人吳英漢即嘉義縣警察局刑警隊員警、證人蘇俊榮即嘉義縣衛生
      局稽查員於本院結證屬實，互核相符（原審卷一第一五一至一五三頁、第一五
      九至一六二頁）；原審為求慎重，並當庭勘驗被告己○○自白犯罪之警訊錄音
      帶，經核與警訊筆錄一致（原審卷一第八一、二三三、二三六至二三八頁），
      更查無承辦員警違法取得被告己○○自白之情事。是被告己○○於警訊及檢察
      官偵查中所為不利於己之供述，當係真實，自得採為犯罪之補強證據。
  ２、證人甲○○於原審囑託中央健康保險局南區分局（下稱健保局）業務訪查時，
      根據被告己○○、庚○○二人之照片指認，證述被告己○○曾為伊看過病，次
      數約一、二次等語，有該局九十年十月四日訪談紀錄可憑（原審卷二第八五頁
      反面），並經證人即訪談甲○○之健保局人員戊○○、丁○○、在場之警員丙○○於本院證稱均有耳聞甲○○供述己○○曾為伊看過病等語，足以證明被告
      己○○確曾為甲○○看診而執行醫療業務。至證人甲○○於原審審理中雖改稱
      訪談時剛睡醒，且被告己○○僅負責掛號云云（原審卷二第一二０、一二一頁
      ），及於本院供證未曾給被告己○○看診並提出殘障手冊，稱伊患有精神疾病
      云云，惟查被告二人年齡、外貌相差懸殊，當無誤認照片之虞，況當時證人之
      女乙○○亦在場，並簽名於訪談紀錄（原審卷二第八五頁反面），又華生診所
      與證人甲○○乃單純之醫病關係，應無恩怨糾葛，苟健保局人員到證人住所訪
      談，衡諸一般常理，應不至於胡亂指證。又甲○○於訪談時之精神狀態正常，
      正準備外出，未發現有何不正常之處等情，亦據證人即在場之警員丙○○於本
      院證述明確，甲○○於本院所供要屬迴護被告己○○之詞，不足採信。
  ３、華生診所係設於嘉義縣大林鎮，被告庚○○則居住於嘉義市，星期六下午、星
      期日在家休息，苟由被告己○○指派司機接送被告庚○○，單程需花費二十餘
      分鐘，接送很麻煩等情，此分據被告己○○、庚○○供承在卷（第三五五五號
      偵查卷第四一頁反面、原審卷一第四０、二０五頁）。依目前醫療院所普及之
      情形而論，如病患前來華生診所，適醫師不在，本得轉向其他診所求診，且一
      般診所於醫師休假時，均停止營業，證人高水松即華生診所藥師復結證稱被告
      庚○○主治感冒、酸痛等一般科目等語（原審卷一第一四八至一四九頁），顯
      然該診所並非專治特殊病症，自無因某一病患求診而專程派遣司機長途接送醫
      師，而患者亦願意久候之理。況警方於八十九年六月三日星期六下午前往華生
      診所搜索時，被告庚○○確實不在場，此據被告二人自白不諱並經證人吳英漢
      、蘇俊榮於原審結證屬實（警卷第一頁反面、第一三０五號偵查卷第三頁反面
      、原審卷一第一０六、一五一頁），是被告己○○趁醫師於星期六下午、星期
      日休假時自行執行醫療業務，並於查獲當日預備為證人簡秀珍看診，堪以認定
      。至證人簡秀珍於查獲當日雖僅掛號完成，尚未由被告己○○著手看診，然此
      不過為被告己○○當次是否構成擅自執行醫療業務犯行之問題，自無解其於查
      獲前執行醫療業務之犯罪事實。
  ４、按認定犯罪事實所憑之證據，並不以直接證據為限，即綜合各種間接證據，本
      於推理作用，為認定犯罪事實之基礎，如無違背一般經驗法則，尚非法所不許
      ，此有最高法院二十七年滬上字第六四號、四十四年臺上字第七０二號判例可
      稽；次按醫師法第二十八條所稱醫療業務之行為，係指以治療、矯正或預防人
      體疾病、傷害、殘缺為目的，所為的診察、診斷及治療；或基於診察、診斷結
      果，以治療為目的，所為的處方、用藥、施術或處置等行為的一部或全部均屬
      之，此有行政院衛生署六十五年四月六日衛署醫字第一０七八八０號函可參。
      本案被告己○○未取得合法醫師資格，擅自執行醫療業務之犯行，雖查無如何
      實施醫療行為諸如診察、診斷、治療、診斷、處方、用藥、施術、處置等細節
      之直接證據，然依經驗法則及社會通念推斷，醫療業務本具有高度專業技術，
      患者對於醫師或密醫如何執行醫療業務之細節，本無法期其具體正確指陳，但
      究竟何人擔任醫師角色為其執行醫療業務，則不至於混淆，是綜合被告己○○
      之自白及上開證據，仍足認被告己○○確有執行醫療業務之行為，事證明確，
      被告己○○此部分之犯行堪以認定。
（二）按行為後法律有變更者，適用裁判時之法律。但裁判前之法律有利於行為人者
      ，適用最有利於行為人之法律，刑法第二條第一項定有明文。查醫師法已於九
      十一年一月十六日修正公布，該法第廿八條將未取得合法醫師資格，擅自執行
      醫療業務之法定本刑定為有期徒刑六個月以上五年以下，並得併科新台幣三十
      萬元以上一百五十萬元以下罰金，並自同年月十八日起施行，兩相比較自應適
      用修正前有利於被告之有關規定處斷。核被告己○○未取得合法醫師資格，擅
      自執行醫療業務，所為係犯修正前之醫師法第二十八條第一項前段之罪。被告
      己○○上開犯行既係以執行醫療業務為其構成要件，自以反覆實行同種類一定
      目的之社會活動為其行為內容，當然包括繼續多次之醫療行為在內，是其於右
      揭時地先後多次之醫療行為，僅應包括地單純構成一罪。又被告於查獲當日既
      尚未著手為患者簡秀珍看診，前開醫師法第二十八條第一項之罪又無處罰預備
      犯之規定，該次自不構成上開條文之罪，附此敘明。
（三）原審予以論罪科刑固非無見，惟查：除甲○○外並無證據證明被告尚為其他病
      患看診，原判決認被告為甲○○等人看診已有未洽，復未及比較適用醫師法亦
      有未合。被告上訴意旨猶執前詞，否認犯罪，雖不足採，惟原判決既有可議，
      自應由本院將原判決撤銷改判。爰審酌被告素行，所犯對於患者身體健康之保
      障有所危害，於緩刑期內再犯同種案件，顯然無視法令存在，事後又矢口否認
      犯行，飾詞辯解，未見具體悔過之意，惟僅查獲為一病患看診施藥及其他一切
      情狀，量處如主文所示之刑，以資儆懲。至扣案之注射針筒一袋、病歷記錄一
      紙（警卷第六頁），前者係自華生診所垃圾桶取出，不能證明究係被告己○○
      抑庚○○執行醫療業務所用，後者係患者簡平鐘之就醫紀錄，然是否被告己○○所書寫以執行醫療業務亦不明，既均不能證明供被告己○○犯罪所用，又非
      依法應予沒收之物，自無從宣告沒收，一併敘明。
丙、無罪（被告己○○及被告庚○○被訴偽造文書及常業詐欺）部分：
一、公訴意旨另以：被告己○○自八十九年三月間起至六月初止，僱用具醫師資格之
    被告庚○○任職於華生診所（被告庚○○違反醫師法部份經原審判決無罪確定）
    ，並與之基於意圖為自己不法所有之概括犯意聯絡，由被告庚○○與健保局簽約
    為特約醫療診所，將二人看診部分，由被告己○○於病歷表、門診處方治療簡表
    及醫療給付申請表上蓋用庚○○之印章，虛偽登載看診之醫師為被告庚○○，而
    將門診處方治療簡表及醫療給付申請表提出於健保局，申報醫療費用，致使健保
    局陷於錯誤而支付醫療費用，並足以生損害於健保局，因認被告己○○與被告庚○○另共同涉有刑法第二百十六條、第二百十五條行使業務上登載不實之文書罪
    嫌與刑法第三百四十條常業詐欺罪嫌云云。
二、本件公訴人認被告己○○、被告庚○○涉有上開犯行，無非以被告己○○於警訊
    、檢察官偵查中關於未取得合法醫師資格而執行醫療業務犯行之自白及健保局檢
    送之華生診所醫療費用付款明細表、門診醫療費用申請總表為其論據（第三五五
    五號偵查卷第二四頁、第四五至四八頁），訊據被告己○○固坦認製作門診醫療
    費用申請總表，惟堅決否認有何行使偽造私文書及常業詐欺犯行，辯稱：未偽造
    病歷表，而門診醫療費用申請總表係依照被告庚○○指示填載等語。訊據被告庚○○固坦認受僱於被告己○○，任職於華生診所擔任醫師，惟堅決否認有何公訴
    意旨所指之犯行，辯稱：伊均親自執行醫療業務並填寫病歷記錄，未發現被告己○○自行看診，而門診醫療費用申請總表係伊指示被告己○○填載，未詐領健保
    費等語。
三、按犯罪事實應依證據認定之，無證據不得推定其犯罪事實；又不能證明被告犯罪
    者，應諭知無罪之判決，刑事訴訟法第一百五十四條、第三百零一條第一項分別
    定有明文。經查：
１、原審依扣案之患者簡平鐘病歷記錄內容，當庭命被告己○○、庚○○二人親筆書
    寫「症狀」、「上下」、「全身」等字，依字體、筆畫順序予以核對（原審卷一
    第二七、一二五、一二六頁），無法認定病歷記錄上之字跡係被告己○○所書寫
    ，被告己○○復否認有填寫病歷表行為，公訴人遽認華生診所之病歷表均係由被
    告己○○填寫，而構成行使業務上登載不實文書罪，自嫌無據。
２、被告己○○未取得合法醫師資格，擅自執行醫療業務部分，犯行明確，固如前所
    述，然被告己○○於警訊及檢察官偵查中既均供稱是病患自費看診，每次收費一
    、二百元等語，可見患者並非由健保給予門診服務，則被告之自白顯已不足以證
    明有何詐領健保醫療費用而構成常業詐欺罪犯行。其次，門診醫療費用申請總表
    僅供保險醫事服務機構申報醫療費用之用，非必須由醫師親自書寫不可，被告庚○○本得指示被告己○○依照保險給付內容為一定之填載，被告己○○既僅供稱
    由病患自費看診，而由華生診所上揭門診醫療費用申請總表觀之，亦難謂有何虛
    偽不實之處。被告己○○既以病患自費方式私自看診，且僅於星期六下午、星期
    日為之，並非每日執行醫療業務，又非由健保給付，被告庚○○自無法由醫療費
    用申請之相關文書上得悉醫療費用申請數額有無超過其實際看診病患人數；況衡
    情醫師於看診時間內，病患往來頻繁，如何計算求診人數與醫療費用，多係委由
    診所內之行政人員處理，不可能親自逐筆計算，自不能因被告庚○○於偵查中所
    供每月看診人數前後不符，認定有掩護被告己○○私自看診之犯意聯絡。公訴意
    旨認被告庚○○既親自過目申報醫療費用表格並蓋章，對於詐領健保費犯行應心
    知肚明，其推論即有未洽。
３、本案查扣之病歷記錄不能證明係被告己○○所製作，已如前述，另病歷記錄上雖
    有橡皮章加蓋之各類症狀字樣，然無證據證明係被告己○○所為，參以被告庚○○年歲已高，為圖方便，乃以橡皮章代替手寫亦非無可能，從而未能以病歷記錄
    認定被告庚○○係事先任由被告己○○蓋橡皮章於病歷記錄以執行醫療業務，事
    後再補填其餘資料。此外本院復查無其他證據證明被告等確有公訴人所指之犯行
    ，即屬不能證明犯罪，自應諭知被告庚○○無罪之判決。
四、原審以不能證明被告等有偽造文書及常業詐欺情事，諭知被告無罪，核無不合。
    檢察官上訴意旨指摘病患豈有捨健保不用而自費就診，以臆測之詞認被告等必有
    詐領健保給付云云指摘原判決採證不當，為無理由，應予駁回。
據上論斷，應依刑事訴訟法第三百六十八條、第三百六十九條第一項前段、第三百六
十四條、第二百九十九條第一項前段、修正前醫師法第二十八條第一項，判決如主文
。
本案經檢察官蘇南桓到庭執行職務。
中    華    民    國      九十一      年      四      月    三十        日
                                  臺灣高等法院臺南分院刑事第二庭
                                      審判長法官  游    明    仁
                                            法官  陳    清    溪
                                法官  蘇    重    信
右正本證明與原本無異。
檢察官如不服本判決，應於判決送達後十日內向本院提出上訴書。
                                      法院書記官  李    珍    鳳
中    華    民    國      九十一      年      五      月      一        日
附錄法條：
修正前醫師法第二十八條第一項
未取得合法醫師資格，擅自執行醫療業務者，處一年以上三年以下有期徒刑，得併科
新台幣三萬元以上十五萬元以下罰金，其所使用之藥械沒收之。但合於左列情形之一
者，不在此限：
一  在中央衛生主管機關認可之醫院，於醫師指導下實習之國內醫學院、校學生或畢
    業生。
二  在醫療機構於醫師指示下之護士、助產士或其他醫事人員。
三  合於第十一條第一項但書規定者。
四  臨時施行急救者。
